臺灣臺中地方法院民事判決　100年度訴字第872號
原　　　告　李青枝
訴訟代理人　熊賢祺律師
複　代理人　王慧凱律師
　　　　　　楊宗翰
被　　　告　翁天賜
　　　　　　劉天送
上二人共同
訴訟代理人　陳　隆律師
　　　　　　蕭智元律師
上列當事人間請求拆屋還地等事件，本院於民國100年9月15日言
詞辯論終結，判決如下：
    主    文
原告之訴及假執行之聲請均駁回。
訴訟費用由原告負擔。
    事實及理由
一、原告起訴主張：坐落於臺中市○里區○○○段76地號土地（
    下稱系爭土地）係原告於民國（下同）100年2月15日，向訴
    外人林久富買賣取得，詎系爭土地遭被告等人之建物（即門
    牌號碼臺中市○里區○○路83號，下稱系爭房屋）及地上物
    無權占用，屢經原告催促拆屋還地，均未予置理。被告等人
    固主張其等與系爭土地前手林久富間就系爭房屋及地上物所
    坐落之系爭土地有不定期租賃契約，並曾於89年1月27日雙
    方成立和解筆錄云云。然查，林久富與被告2人就系爭土地
    如起訴狀附圖所示D位置面積約為393平方公尺之土地僅為一
    般不定期限租賃，非屬租地建屋契約，則依民法第450條第2
    項前段規定，繼受上開不定期土地租賃契約之原告，自得隨
    止終止上開租賃契約。故爰以本件起訴狀繕本之送達為終止
    上開租賃契約之意思表示。是兩造間之一般租賃契約既已終
    止，依民法第455條規定，承租人之被告亦應返還系爭土地
    如起訴狀附圖所示D部分（即租賃物）予原告。且被告2人繼
    續占有系爭土地如起訴狀附圖所示D部分，亦屬無權占有，
    依民法第767條第1項前段規定，被告2人亦應將系爭房屋及
    地上物拆除並返還系爭土地予原告。又縱認被告2人與原地
    主林久富間就系爭土地如起訴狀附圖所示D部分之租賃為不
    定期租地建屋契約，然依最高法院85年台上字第790號判決
    意旨所示，其租賃關係亦應於基地上所建房屋至不堪使用止
    。查系爭土地上如起訴狀附圖所示D部分位置上之系爭房屋
    ，訴外人林久富曾主張係供搭建豬舍使用，迄今已有50年之
    久，倘被告2人目前居住之系爭房屋，係重建30幾年興建之
    建物，且未經訴外人林久富同意，當可認定被告2人承租系
    爭土地使用之建物不復存在，縱認被告2人與林久富間存有
    不定期租地建物契約，亦因雜木造建物不存在而使該租賃關
    係消滅，而轉為一般不定期租賃契約。又土地法第103條第1
    款所謂「契約年限屆滿」，除指當事人約定之契約年限屆滿
    外，依體系解釋之方法，尚應包括「依契約之性質或訂約之
    目的可資判定之存續年限屆滿」，故基地租賃契約，當事人
    未約定期限時，仍應參酌此類契約之性質定其存續年限。系
    爭土地上如起訴狀附圖所示D部分之房屋於36年前即已存在
    迄今已逾64年，應已有不堪使用之狀況，而應消滅。原告亦
    得為終止租賃契約，原告亦以起訴狀繕本之送達為終止上開
    租賃契約之意思表示。爰依民法第455條及民法第767條第1
    項規定請求被告2人將其享有處分權之建物拆除，並將該土
    地交還原告。並聲明：(1)被告翁天賜、劉天送應自坐落於臺
    中市○里區○○○段76 地號如附圖（即起訴狀附件1）所示
    D位置面積約為393平方公尺之土地（實際座落位置及面積，
    以地政機關測量為準）之土地遷出，並將坐落於前開土地之
    建物即門牌臺中市○里區○○里○○路83號及其地上物均拆
    除，將該土地返還予原告。(2)原告願供擔保，請准宣告假執
    行。
二、被告則以：被告2人及渠等祖先在系爭土地如起訴狀附圖所
    示D部分承租至少50年以上，有鈞院85年度重訴字第284號判
    決影本可參，且被告2人設籍居住該處亦長達10年以上，被
    告2人與訴外人林久富間就系爭土地如起訴狀附圖所示D部分
    為不定期基地租賃契約關係甚明。本件原告雖向林久富買受
    而取得系爭土地所有權，然林久富出售時並未依土地法第10
    4條、民法第426條之2規定將出賣條件通知被告2人得優先承
    買，依上開規定，自不得對抗被告2人。又被告2人與林久富
    間就系爭土地如起訴狀附圖所示D部分之租用基地建屋契約
    係未定期限，林久富遂依民法第422條、土地法規定對被告2
    人提起調整租金訴訟，並經鈞院85年度重訴字第284號民事
    判決在案，是出租人非有土地法第103條第2款至第5款之事
    由，不得終止租約，原告主張系爭建物已達不堪使用之狀況
    ，不論是否屬實，均非土地法第2款至第5款得終止租約之事
    由，原告遽予主張終止租約，於法不合。至於房屋是否不堪
    使用，應以房屋之實際狀況，依社會一般人客觀觀念判斷，
    至於行政院公佈固定資產耐用年數表，僅係作為會計上固定
    資產折舊攤提之標準，不得據以認定已否不堪使用。本件原
    告主張無理由，應予駁回。並聲明：(1)原告之訴及假執行之
    聲請均予駁回。(2)如受不利益之判決，被告願供擔保，請准
    宣告免予假執行。
三、查本件原告係於100年2月15日自林久富處以買賣為原因取得
    系爭土地之所有權，為兩造所不爭執，並有卷附之系爭土地
    之土地登簿謄本可稽，自堪可信為真實。又林久富與翁天賜
    、劉天送間就系爭土地如起訴狀附圖所示D部分存有不定期
    之基地租賃關係，業經該雙方於臺灣高等法院台中分院於89
    年1月27日準備程序中和解，此有附卷之和解筆錄影本1份可
    稽，並為兩造所不爭執，自亦堪認為真實，合先敘明。
四、按出租人於租賃物交付後，承租人占有中，縱將其所有權讓
    與第三人，其租賃契約，對於受讓人仍繼續存在。民法第42
    5條第1項定有明文。本件林久富與被告2人間就系爭土地如
    起訴狀附圖所示D部分存有不定期之基地租賃關係，原告又
    係自林久富處取得系爭土地之所有權，已如前述，則依上開
    規定，上開不定期之基地建屋租賃關係，係存在於原告與被
    告2人間已明。原告稱其與被告間之就系爭土地如起訴狀附
    圖所示D部分之租賃關係，為一般之不定期土地租賃契約，
    尚無足採。次按，參諸最高法院86年台上字第2258號民事判
    決要旨所示「民法第450條第2項固規定租賃未定期限者，各
    當事人得隨時終止契約。但土地法為民法之特別法，土地法
    規定，租用建築房屋之基地，非有土地法第103條所各款情
    形之一，出租人不得收回，故縱該土地上之房屋因故滅失，
    而租用基地之契約，若未合法終止，契約之效力仍續存在，
    承租人乃得使用基地申請重建房屋（最高法51年台上字第29
    87號判例參照）。故上訴人主張其依民法第450條第2項規定
    終止兩造之不定期基地租賃契約，並謂兩造租賃契約已終止
    ，被上訴人為無權占有系爭土地云云，容有誤會，亦無足取
    。再基地租賃如承租人無土地法第103條所定各款之情事，
    出租人即不得終止基地租賃契約收回土地，尤無因房屋之老
    舊與土地價值不相當，而得據為終止基地租賃契約之正當事
    由，上訴人所謂類推土地法第100條第1款規定請求上訴人拆
    屋還地，亦非可取。上訴人聲請鑑定被上訴人所有之房屋是
    否為危險建物，與本件基地租賃契約原無關係，自無必要。
    」。準此，本件原告即無以系爭土地上如起訴狀附圖所示D
    部分之房屋迄今已逾64年，已有不堪使用之狀況為由，終止
    系爭租賃契約已明。
五、綜上所述，本件兩造間就系爭土地如起訴狀附圖所示D部分
    存有基地建屋租賃契約，已如前述，原告自不得以系爭土地
    上之房屋有不堪使用之狀況為由，終止租賃契約，原告本於
    民法第455條為本件之請求，即屬無據。又被告占有系爭土
    地既係本於租賃契約，即非無權占有，則其依民法第767條
    第1項前段、中段為本件之主張，於法即有未合，自無理由
    ，其假執行之聲請，既失所附麗，爰一併予以駁回。
六、本件事證已為明確，原告另聲請鑑定系爭土地上如起訴狀附
    圖所示D部分之房屋是否有結構上不安全或不經濟之狀態，
    進而據以終止系爭基地建屋租賃契約為由，即無必要；又兩
    造其餘攻擊防禦方法，於本判決結果不生影響，爰不逐一論
    述，末予敘明。
七、據上論結，原告之訴為無理由，依民事訴訟法第78條，判決
    如主文。
中    華    民    國   100    年    10    月    7     日
                  民事第四庭    法  官  夏一
上正本係照原本作成。
如對本判決上訴，須於判決送達後20日內向本院提出上訴狀。如
委任律師提起上訴者，應一併繳納上訴審裁判費。
中    華    民    國   100    年    10    月    7     日
                                書記官  張珮琦